【裁判字號】    99,上易,192
【裁判日期】    990610
【裁判案由】    詐欺
【裁判全文】
臺灣高等法院臺南分院刑事判決         99年度上易字第192號
上  訴  人
即  被  告  乙○○
上列上訴人因詐欺案件，不服臺灣臺南地方法院98年度易字第14
58號中華民國99年1月28日第一審判決（起訴案號：臺灣臺南地
方法院檢察署98年度調偵字第685號），提起上訴，本院判決如
下：
    主  文
上訴駁回。
    事  實
一、乙○○曾於民國95年間因竊盜案件，經臺灣臺南地方法院以
    95年度易字第337號判處有期徒刑3月確定，於95年8月17日
    易科罰金執行完畢。詎其仍不知悔改，因其自95年5月22日
    起至97年12月2日間，曾任職於新光人壽保險股份有限公司
    崇德收費處（下稱新光人壽保險公司，址設臺南市○○路○
    段372號6樓）從事保險業務，竟於96年5月前利用其向甲○
    ○收取甲○○兒子李憲昌保險費之機會，向甲○○招攬投資
    型保險，並佯稱：投保100萬元之投資型保險，每年即可獲
    利10萬元等語，致甲○○信以為真，而陷於錯誤，誤認投資
    型保險能保證獲利，且其所交付之金錢，乙○○將全數供作
    保險費，而分別於96年5月2日、6月4日、6月5日及97年4月
    25日，各交付新臺幣（下同）70萬元、20萬元、30萬元及40
    萬元予乙○○，乙○○乃以此假借投保投資型保險為手段，
    而詐取甲○○所交付總計160萬元之款項。而乙○○於詐得
    前揭款項後，為免甲○○有疑，乃為甲○○投保保險金額為
    50萬元之「金得意變額萬能壽險」，並繳交20萬元之保險費
    ，而將其餘之140萬元，以其子即不知情之林鉊哲名義投資
    股票花用一空。嗣因新光人壽保險公司接獲其他客戶申訴乙
    ○○之電話，遂開始調查乙○○招攬保險之狀況，並於97年
    9月間以電話向甲○○詢問並核對其投保金額，甲○○始知
    受騙並報警處理，因而循線查獲上情。
二、案經臺南市警察局第四分局報請臺灣臺南地方法院檢察署檢
    察官偵查起訴。
    理  由
壹、程序方面：按現行刑事訴訟法為保障被告之反對詰問權，排
    除具有虛偽危險性之傳聞證據，以求實體真實之發見，於該
    法第159條第1項明定被告以外之人於審判外之言詞或書面陳
    述，除法律有規定者外，不得作為證據。而刑事訴訟法第15
    9條之1至159條之4為傳聞法則之例外規定，被告以外之人於
    審判外之陳述，雖不符前4條之規定，但經當事人於審判程
    序同意作為證據，法院審酌該言詞陳述或書面陳述作成時之
    情況，認為適當者，亦得為證據；當事人、代理人或辯護人
    於法院調查證據時，知有第159條第1項不得為證據之情形，
    而未於言詞辯論終結前聲明異議者，視為有前項之同意，刑
    事訴訟法第159條之5定有明文。查本判決所引為論罪科刑之
    供述證據，業據檢察官及被告於審理時均不爭執證據能力，
    迄至言詞辯論終結前，亦未主張有刑事訴訟法第159條第1項
    不得為證據之情形，本院審酌該等證據作成時之情狀，並無
    違法或不當等情形，認為以之作為本案之證據亦屬適當，依
    上開規定，自具有證據能力。另其餘非供述證據亦均經法定
    程序取得，無不得為證據之情形，自均有證據能力。
貳、實體方面：
一、訊據被告乙○○固不否認有收取被害人甲○○160萬元之事
    實，惟矢口否認有何詐欺犯行，辯稱：甲○○第1次交付伊
    20萬元，伊確實有幫甲○○投保投資型保險，之後甲○○陸
    續交付140萬元給伊保管，後來伊認為金融機構存款有利息
    ，故伊每月付甲○○5千至1萬元不等之利息，且伊有開立保
    管條給甲○○，但伊自己未留存云云。然查：
  (一)上開事實，業據證人即被害人甲○○於警詢及偵查中證稱：
    乙○○是伊投保新光人壽保險公司之保險收費員，於96年5
    月間，乙○○向伊收取伊兒子李憲昌的保險費而認識，後來
    伊向乙○○投保保險，總共繳了160萬元，係分4次交付給乙
    ○○，地點都在伊住處，乙○○向伊拿這160萬元時有說是
    買保險的保險費，至於詳細之時間、金額就如同伊陳報郵局
    存摺影本所載等語（警卷第1頁反面，偵卷第9-10頁，調偵
    卷第34-36頁），且於原審審理時證稱：伊與乙○○係因為
    她來收伊兒子保險費而認識，乙○○有跟伊招攬保險，伊交
    70萬元、20萬元、30萬元、40萬元給乙○○，4次總共160萬
    元是要做保險用的，伊不知道乙○○用伊名字招攬幾個保險
    ，乙○○就說伊拿錢出來，投保100萬元1年到就可以拿到10
    萬元紅利，乙○○沒有說伊總共要拿多少錢出來，說有錢就
    拿出來保險，因為伊沒有那麼多現金，就是慢慢拿，1次那
    麼多錢伊拿不出來，才會分那麼多次領錢繳費等語綦詳（原
    審卷第32、33頁），並有郵政存簿儲金簿影本及新光人壽保
    險公司98年4月7日（98）新壽法務字第0190號函各1份在卷
    可證（偵卷第16、18-18之2頁，調偵卷第40頁），堪信被害
    人甲○○確有於96年5月2日、6月4日、6月5日及97年4月25
    日各交付70萬元、20萬元、30萬元、40萬元合計160萬元予
    被告無訛。
  (二)而觀之被害人甲○○上開警、偵訊及原審審理時之證述，互
    核大致相符，並無齟齬之處，且其於偵、審時之證述，均係
    經具結後所為之陳述，倘有不實即需受偽證罪之處罰，是若
    非確有其事，被害人甲○○實無設詞誣陷被告之必要。況被
    告確實僅為被害人甲○○投保新光人壽保險公司之「金得意
    變額萬能壽險」1份，而該份保險單之保險金額為50萬元，
    保險費僅為20萬元，且無需繳付續期保險費，更不保證收益
    ，投資風險由要保人自行承擔等情，除據被告於偵查中及原
    審審理時自承：伊跟甲○○收了160萬元，20萬元投保保險
    ，其餘140萬元以伊兒子林鉊哲名義投資股票，全部賠掉了
    等語明確外（偵卷第10頁，原審卷第64頁），並有新光人壽
    保險公司98年6月19日（98）新壽法務字第0382號函及所附
    要保書影本暨同公司98年9月25日新壽法務字第0980010321
    號函各1份在卷可稽（調偵卷第4-24、55頁），依此足認被
    害人甲○○上開證述，確與事實相符，洵堪採信。是以，被
    告確有假藉投保投資型保險之名義為詐騙手段，致被害人甲
    ○○陷於錯誤，而先後4次交付共160萬元保險費予被告之事
    實。
  (三)被告雖否認犯行，並以前揭情詞置辯，惟查：
    1.本案係因新光人壽保險公司接獲其他客戶投訴而得知被告
      有侵占客戶保險費之嫌，經逐一清查始知被害人甲○○有
      交付160萬元予被告等情，業據證人甲○○於警詢及原審
      審理時證稱：伊於97年9月底在家中接獲新光人壽保險公
      司何秀月經理來電問伊保險金額為何，伊說有向乙○○投
      保160萬元，該經理說伊才投保20萬元而已，伊查證後才
      知道被詐騙了等語明確（警卷第1頁，原審卷第32頁反面
      ），核與證人即新光人壽保險公司主任楊卿娩於偵查及原
      審審理中證稱：伊所服務的單位是在97年10月中旬懷疑乙
      ○○侵占客戶的保險費，當時是何秀月處長開始對相關情
      形進行了解；當時是因為客戶有到公司申訴，申訴內容是
      客戶所繳的保險費，被告未入帳，所以公司開始清查被告
      所有的客戶等語（調偵卷第35頁，原番審第39頁反面）；
      及證人即新光人壽保險公司處經理何秀月於偵查中及原審
      審理時證稱：去年（即97年）7、8月，別單位的組長跟我
      們組長說乙○○與客戶之間有糾紛，當時沒有指說是跟那
      個客戶有糾紛，所以伊立刻去做調查，大約是9月初某天
      晚上伊打電話給甲○○，她說現在講不方便，所以伊9月
      初某天中午又打電話給她，伊記得在電話中甲○○說被告
      跟她拿錢是要繳保險費等語均大致相符（調偵卷第44-45
      頁，原審卷第37頁反面），而若非被害人於證人何秀月主
      動詢問時提及其已繳交160元之保費，新光保險人壽公司
      自不會介入本案之協調過程，然當時被告與被害人間尚無
      被告是否能清償之事（被害人既係繳交保費，自無向被告
      催討之可能），被害人怎可能於此情境下向證人何秀月謊
      稱交付予被告之160萬元係保險費？是以，本件被害人甲
      ○○既係於證人何秀月主動清查被告涉嫌侵占客戶保險費
      時，方被動陳述其有繳交保險費160萬元予被告，經證人
      何秀月告知被告僅為其投保20萬元後始發現被詐騙之情事
      ，此與被害人甲○○主動向新光人壽保險公司申訴或因被
      告屆清償期而未能清償始向偵查機關提出詐欺之告訴，而
      存有挾怨誣陷之虞有所不同，且參酌被害人甲○○係於第
      一時間即證人何秀月以電話查詢時已吐露上情，並非係經
      過一段時日考量利弊得失始宣稱所交付者為保險費，其憑
      信性甚高。而被告迄今均無法提出相關證據資料，以證明
      其確有向被害人甲○○借款或保管之事實，再參酌被告與
      被害人甲○○僅屬客戶與收費員之關係，彼此關係尚淺，
      相識之時間亦甚短，再佐以被告自稱：甲○○所交付的錢
      是要給伊保管，利息是伊自己後來認為存款放在銀行，也
      會有利息，才會給甲○○5千至1萬元之利息云云，則倘被
      告未以其身為新光人壽保險公司員工之身分，並佯稱「投
      保投資型保險100萬，一年就能獲利10萬元」等語，以誘
      騙被害人甲○○交付保險費投保保險，依其2人非親非故
      之關係，被害人甲○○豈會放棄存放在郵局存款之利息，
      並大費周章地分次前往郵局提領大筆款項交予被告保管，
      而無懼日後可能索討無門之可能？由此益徵被害人甲○○
      先後4次交付被告共160萬元確屬保險費無誤。是以，被告
      辯稱被害人係因其無法清償債務始不承認係借款云云，所
      辯顯不足採信。
    2.至被害人甲○○雖曾於97年10月27日在新光人壽保險公司
      所出具之聲明書上簽名，而上開聲明書亦載有「本人與業
      務員乙○○金錢往來確實都是私人借貸關係，與公司保單
      均無牽連，口說無憑，特此聲明」等語（偵卷第17頁），
      似可認定被害人甲○○所交付予被告者並非保險費，而屬
      私人借貸關係。然此除為被害人甲○○否認外，並據其於
      警、偵訊及原審審理時證稱：伊於97年9月間接到新光人
      壽保險公司何經理來電查詢投保金額，伊告知有160萬元
      ，對方說伊只投保20萬元，經伊查證才知被詐騙了，當時
      伊就撥電話給乙○○，乙○○即要求伊說不要讓公司辦，
      因為她有4個小孩，如果給公司辦她會被關，她有3棟房子
      可以貸款還伊，所以伊才沒有向新光人壽保險公司提告；
      因為新光人壽保險公司的何秀月經理打電話給伊，說乙○
      ○別處有騙人，問伊要不要讓她辦詐欺，伊就問她說辦詐
      欺可以讓伊拿到錢嗎，她說拿不回來，所以伊就沒有讓她
      們辦詐欺，後來隔了幾天，楊卿娩拿聲明書給伊簽名，並
      說簽完後這件事就與公司沒有關係等語甚詳（警卷第1頁
      ，調偵卷第35頁，原審卷第32頁反面），而參酌(1)證人楊
      卿娩於偵、審時證稱：甲○○當時到我們公司的時候，是
      說她所繳的錢是要繳保險費的，我們要求她拿出收據，但
      她提不出來，且甲○○有接受乙○○的本票，當時伊有詢
      問甲○○是否要接受本票，因為如果接受本票，就是私人
      借貸，如果不接受本票，公司會幫你處理，當時甲○○回
      答她要自己處理並接受本票；我們公司成功區部長郭瑞禎
      希望伊去確認一下，所以伊才拿這張聲明給甲○○簽名，
      這張聲明書是我們區部長郭瑞禎拿給伊的；我們上司說如
      果她們要私下解決的話，我們有聲明書，如果說甲○○簽
      這1張，就變成她們私底下的事等語（調偵卷第36頁，原
      審卷第40頁反面）。(2)證人何秀月於原審審理時證稱：當
      時伊有問甲○○有無我們公司的收據，她說沒有，所以她
      要直接找乙○○處理等語（原審卷第36頁），可知被害人
      甲○○於案發當時選擇與被告私下和解，而未將被告詐騙
      之事交由新光人壽保險公司處理，全係因新光人壽保險公
      司處理人員即區部長郭瑞禎、證人何秀月、楊娩卿均未慮
      及其公司員工即被告既有心詐騙，自會避免留下相關之事
      證，而被害人甲○○當時已68歲之高齡，且僅國小肄業，
      思慮恐未臻周詳，是否會記得向被告索取或保留繳費收據
      ，均有可疑，反一味的要求被害人甲○○提出繳費收據始
      願意賠償，致被害人甲○○因無法提出收據，並聽聞證人
      何秀月稱即使交由公司處理，亦拿不回其所交付被告之金
      錢，再佐以被告當時已欲交付160萬元之本票償還其損失
      等情，則被害人甲○○願意在上開聲明書簽名，俾求其所
      交付之160萬元能獲返還，核尚與常情無違。況被害人甲
      ○○交付被告共160萬元，其中20萬元被告確有持之投保
      新光人壽保險公司之「金得意變額萬能壽險」，已如前述
      ，然上開聲明書竟昧於事實，逕自記載均係私人借貸關係
      ，而與公司無關之字句，顯見新光人壽保險公司出具上開
      聲明書供被害人甲○○簽立，無非係冀求與被告切割，並
      為公司卸責，尚難據此聲明書即率予否認被害人甲○○確
      有交付被告總計160萬元保險費之事實。
    3.又證人楊卿娩於原審審理時固證稱：甲○○說她拿100萬
      元要給被告做投資型的保單，沒有160萬元等語（原審卷
      第41、42頁反面），而與被害人甲○○所述160萬元均係
      保險費之情不同。然被害人甲○○確實有向證人楊卿娩陳
      稱：其繳了好幾次錢給乙○○，金額總共160萬元等語，
      已據證人楊卿娩於偵查中證述甚明在卷（調偵卷第35頁）
      ，且被害人甲○○係因被告佯稱：投保100萬元，每年可
      拿到10萬元等語，始會陸續交付前揭款項予被告之情，亦
      如前述。是以，被害人甲○○與證人楊卿娩交涉時自會提
      及上情，則證人楊卿娩因此誤認被害人甲○○係要投保
      100萬元，亦非無可能。況質之證人楊卿娩有關被害人甲
      ○○全部拿出之金額為何，竟證稱：伊聽到的是100萬元
      等語（原審卷第41頁反面），此除與前述被害人甲○○交
      付予被告之金額共160萬元不符外，亦與其前於偵查中所
      述之160萬元不同，則證人楊卿娩於原審審理時之上開證
      詞，是否存有記憶上之錯誤或混淆，尚非無疑，自難僅憑
      證人楊卿娩上開證述，即否認被害人甲○○所交付者全係
      保險費之事實。
    4.另證人即新光人壽保險公司之區部長郭瑞禎於原審審理時
      雖證稱：當時何秀月經理打電話給甲○○時，甲○○有特
      別提到乙○○有房子答應老了要養她，還帶她去看房子，
      所以她就把錢交給乙○○；甲○○當時有跟伊說交付的錢
      係要向乙○○買保險的，伊印象中甲○○也有說乙○○需
      要錢，所以跟她借錢等語（原審卷第57、59頁）。惟觀諸
      證人何秀月於偵查中及原審審理時之證述，除均未曾證述
      其撥打電話予被害人甲○○時，被害人甲○○曾提及「被
      告有帶伊去看房子，並稱老了要養伊，所以把錢交給被告
      」等語外，其尚於原審審理時明確證述：甲○○在電話中
      回答說被告她拿錢是要繳保險費等語（原審卷第37頁反面
      ），則證人郭瑞禎前開有關證人何秀月與被害人甲○○對
      話內容之證述，既與本人即證人何秀月之證詞不符，自難
      採信。況質之證人郭瑞禎有關被害人甲○○投保及借款金
      額各為何，則係證稱：伊印象中甲○○沒有把數字說出來
      等語（原審卷第59頁），是證人郭瑞禎有關被害人甲○○
      是否有借錢給被告及借款金額為何等節，既均證稱「印象
      中」如何、如何等語，而無法為具體、明確之證述，則其
      上開證詞是否與事實相符，即非無疑。此外，遍查卷附相
      關證人之證述，均無被害人甲○○有陳述曾借款予被告之
      語，自難逕以證人郭瑞禎上開不確定之證述，即遽予否定
      被害人甲○○所交付者確為保險費之事實。
    5.末查，被害人甲○○固曾於97年11月15日書立「97年12月
      30日起每月有還10萬元正，不得走法律訴送（應係「訟」
      之誤），答應者甲○○本人簽名」之字條予被告，並收取
      被告開立票面金額160萬元之本票1紙，此有上開字條及本
      票影本各1份在卷可憑（警卷第12頁反面），然被害人甲
      ○○確有交付被告共160萬元之保險費，及其事後簽立上
      開聲明書予新光人壽保險公司，並收取被告開立之上開
      160萬元本票等情，均詳如前述，是被害人甲○○於當時
      既願意與被告私下和解，並接受被告開立之本票，則被告
      為避免被害人甲○○反悔，而要求其書立上開字條，乃當
      然之事，尚無違背常理之處。況觀之上開字條之內容，亦
      僅係敘明被告將按月攤還被害人甲○○10萬元，尚不得作
      為被害人甲○○所交付者並非保險費之證明，自難僅憑上
      開字條即認定被告並未有詐騙被害人甲○○保險費之事實
      。至被告於本院上訴後雖提出收據、償還簽收各1紙（本
      院卷第24-25頁），欲證明其係向被害人借款，然觀諸該
      書面之文字記載，僅表明被告有積欠被害人款項或被告償
      還部分款項之內容，並未能證明被告確係向被害人借款，
      是此證據亦不足作為有利於被告之認定。
  (四)綜上所述，勾稽互核，本件事證明確，被告確有詐欺之犯行
    洵堪認定。
二、核被告所為，係犯刑法第339條第1項之詐欺取財罪。被告先
    後4次向被害人甲○○收取保險費之行為，係本於1個詐欺之
    犯意下所為數次舉動，侵害者為同1法益，該數次詐取款項
    之行為，獨立性極為薄弱，屬接續犯，為包括之1罪。公訴
    意旨雖認被告先後4次詐欺之所為，犯意各別，行為互殊，
    應予分論併罰，然依被害人甲○○於原審審理時證述：因其
    沒有那麼多現金，才會分那麼多次領錢繳費等語，顯見被害
    人甲○○係因無法1次給付所欲投保之款項，始會分次交付
    予被告，是被害人甲○○既係因被告前述之詐騙行為，始會
    分4次交付予被告，並非因被告有何另行起意並施用多次詐
    術所致，自難依數罪併罰予以論處，公訴意旨容有誤會，併
    此敘明。又被告曾於95年間因竊盜案件，經臺灣臺南地方法
    院以95年度易字第337號判決判處有期徒刑3月確定，於95年
    8月17日易科罰金執行完畢，有臺灣高等法院被告前案紀錄
    表1份在卷可按，其受徒刑之執行完畢，5年以內故意再犯有
    期徒刑以上之本罪，為累犯，依法應加重其刑。
三、原審以被告罪證明確，因予適用刑法第339條第1項、第47條
    第1項之規定，並審酌被告正值壯年，不思以己力賺取所需
    ，竟向年邁之被害人甲○○施以詐術，並因而詐得逾百萬元
    之金錢，致被害人甲○○受有嚴重之損害，且迄未賠償被害
    人甲○○損害，並推諉卸責，未具悔意，惡性非輕，另兼衡
    其犯罪之動機、目的、手段、與被害人甲○○之關係、品行
    、智識程度、生活狀況等一切情狀，對被告量處有期徒刑1
    年6月。本院經核原判決認事用法，並無不合，被告上訴否
    認犯罪，為無理由，應予駁回。
據上論結，應依刑事訴訟法第368條，判決如主文。
本案經檢察官邱克斌到庭執行職務。
中    華    民    國    99    年     6    月    10      日
                  刑事第二庭    審判長法  官  葉居正
                                      法  官  陳欽賢
                                      法  官  洪碧雀
以上正本證明與原本無異。
不得上訴。
                                      書記官  魏芝雯
中    華    民    國    99    年     6    月    10      日
中華民國刑法第339條第1項：
意圖為自己或第三人不法之所有，以詐術使人將本人或第三人之
物交付者，處5年以下有期徒刑、拘役或科或併科1千元以下罰金
。

司法院資訊處製作；財團法人民間司法改革基金會備份。
